# HOLT - WINTERS

Aplicación de la metodología Holter-Winter y de suavizamiento a la variable tiempo

```{r echo=FALSE}
#install.packages("TSA")
library(zoo)
library(forecast)
library(TSA)
library(ggplot2)

head(Datos_FP)
```

## Visualizacion de la variación de los pagos a lo largo del tiempo

```{r echo=FALSE}
plot(Datos_FP)
```

## Definición y caracteristicas de la serie.

```{r echo=FALSE}
Datos_FP_ts <- ts(Datos_FP$Monto_USD, start = c(2023, 1), frequency = 365)
head(Datos_FP_ts,20)
```

```{r echo=FALSE}
#class(Datos_FP_ts)
#start(Datos_FP_ts)
#end(Datos_FP_ts)
#frequency(Datos_FP_ts)
summary(Datos_FP_ts)

```

La serie de tiempo `Datos_FP_ts` muestra el comportamiento de los montos de pago en dólares registrados diariamente desde enero de 2023.

-   **Valor mínimo (Min)**: El monto más bajo registrado es de **314,473 USD**.
-   **Primer cuartil (1st Qu.)**: El 25% de los montos registrados son menores o iguales a **5,732,341 USD**.
-   **Mediana (Median)**: El valor central de la serie es **7,045,531 USD**, lo que indica que la mitad de los montos son mayores o iguales a este valor y la otra mitad son menores.
-   **Media (Mean)**: El promedio de los montos es de **6,592,872 USD**, lo cual está relativamente cerca de la mediana, sugiriendo que no hay una gran asimetría en los datos.
-   **Tercer cuartil (3rd Qu.)**: El 75% de los montos son menores o iguales a **8,074,062 USD**.
-   **Valor máximo (Max)**: El monto máximo registrado es de **13,866,707 USD**.



```{r echo=FALSE}
plot(Datos_FP_ts)
abline(reg=lm(Datos_FP_ts ~ time(Datos_FP_ts)))
```




## Gráfico de Caja (Boxplot) por Día de la Semana

```{r echo=FALSE}
#install.packages("lubridate")
library(lubridate)

## BOXPLOT
#Creación de la Variable Dia_semana
Datos_FP$Dia_semana <- wday(Datos_FP$Fecha_Pago, label = TRUE, abbr = TRUE)
ggplot(Datos_FP, aes(x = Dia_semana, y = Monto_USD)) +
  geom_boxplot(fill = "skyblue", color = "darkblue") +
  labs(title = "Boxplot del Monto USD por Día de la Semana",
       x = "Día de la Semana",
       y = "Monto USD") +
  theme_minimal()
```


El gráfico de cajas muestra la distribución de los montos en dólares (Monto_USD) para cada día de la semana (Dia_semana). El es comparar los montos de pago en función del día de la semana para identificar variaciones, como si ciertos días tienden a tener pagos más altos o más bajos.

En este caso, es notable que el dia domingo se registran valores mas bajos en comparación con los demas dias de la semana.



## Logaritmo de Monto en Dolares

El siguiente grafico permite visualizar la evolución de los pagos en el tiempo, facilitando la observación de cambios y patrones en la serie al suavizar la variabilidad de los datos.


```{r echo=FALSE}
plot(log(Datos_FP_ts), ylab = "log(Monto USD)",
    xlab = "Fecha",
    main = "Logaritmo de Monto en Dolares")
```


## Aplicacion del modelo Holt-Winter

A continuación se utiliza una serie de tiempo transformada a escala logarítmica para aplicar el modelo de Holt-Winters para ajustar y descomponer la serie.

```{r echo=FALSE}
## MODELO HOLT - WINTER
Datos_FP_zoo <- zoo(log(Datos_FP$Monto_USD), 
                    order.by = as.Date(Datos_FP$Fecha_Pago))
Datos_FP_ts2 <- ts(coredata(Datos_FP_zoo), frequency = 7, start = c(2023, 1))
modeloHW1 <- HoltWinters(Datos_FP_ts2, seasonal = "additive")

```


Se aplica el modelo de Holt-Winters con un componente estacional aditivo (seasonal = "additive") a la serie Datos_FP_ts2. El modelo de Holt-Winters es un método de suavizamiento exponencial que se utiliza para ajustar y pronosticar series de tiempo con componentes estacionales, tendencia y aleatoriedad.


**Estacionalidad aditiva:** Se asume que los efectos estacionales son constantes y no dependen del nivel de la serie.


## Gráfico del Ajuste del Modelo de Holt-Winters

```{r echo=FALSE}
plot(modeloHW1, main = "Ajuste con Holt - Winters", 
     xlab = "Fecha", 
     ylab = "Log (Monto en Dolares)")
```



## Gráfico de la Descomposición de Holt-Winters

```{r echo=FALSE}
plot(zoo(fitted(modeloHW1), order.by = index(Datos_FP_zoo)), 
     main = "Descomposición con HW", 
     xlab = "Fecha", 
     ylab = "Log (Monto en Dolares)")
```

## Predicciones a partir del modelo de Holt-Winters

```{r echo=FALSE}

### PREDICCIÓN
pred <- predict(modeloHW1,14, prediction.interval = TRUE)
pred
```


La tabla muestra cómo el modelo de Holt-Winters estima las fluctuaciones diarias del monto en dólares en los próximos 14 días, reflejando una variabilidad ligera. Los intervalos ayudan a interpretar la predicción en función de su incertidumbre, lo que es clave para evaluar posibles escenarios en los valores futuros de los pagos.


## Funcion exponencial para regresar a la escala original.

```{r echo=FALSE}
# Convertir 'pred' a un data frame si es necesario
pred_df <- as.data.frame(pred)

# Aplicar la función exponencial para volver a la escala original
pred_df$fit <- exp(pred_df$fit)
pred_df$upr <- exp(pred_df$upr)
pred_df$lwr <- exp(pred_df$lwr)

# Visualizar las predicciones en la escala original
pred_df


```

Esta salida muestra las predicciones y los intervalos de confianza de un modelo de serie de tiempo para el monto en dólares. Cada fila representa un día.

**`fit`**: Valor predicho central en dólares. Es el valor estimado para el monto en este periodo.
**`upr`**: Límite superior del intervalo de predicción en dólares. Representa el valor máximo esperado en ese intervalo, proporcionando un margen de incertidumbre hacia arriba.
**`lwr`**: Límite inferior del intervalo de predicción en dólares. Indica el valor mínimo esperado, estableciendo el margen de incertidumbre hacia abajo.

Este intervalo entre `upr` y `lwr` ayuda a entender la variabilidad y la confiabilidad de la predicción en cada periodo.
