# MODELO PROPHET


Una propuesta reciente es el modelo Prophet, disponible a través del paquete fable.prophet. Este modelo fue introducido por Facebook (S. J. Taylor & Letham, 2018), originalmente para pronosticar datos diarios con estacionalidad semanal y anual, además de efectos de vacaciones. Más tarde se amplió para cubrir más tipos de datos estacionales. Funciona mejor con series temporales que tienen una fuerte estacionalidad y varias temporadas de datos históricos.


```{r echo=FALSE, warning=FALSE}
#install.packages("TSA")
library(zoo)
library(forecast)
library(TSA)
library(ggplot2)
library(fpp3)

#head(Datos_FP)
```



```{r echo=FALSE}
# Instalar y cargar las librerías necesarias
#install.packages("tidyverse")
#install.packages("readxl")
#install.packages("googledrive")

library(readxl)
library(googledrive)

archivo_e6 <- drive_get("Tasas_cambio_nominales.xlsx")
drive_download(archivo_e6, path = "Tasas_cambio_nominales.xlsx", overwrite = TRUE)
TRM <- read_excel("Tasas_cambio_nominales.xlsx")
print(TRM)
#Datos_FP1=Datos_FP()

Datos_FP1 <- Datos_FP[, !names(Datos_FP) %in% c("Dia_semana","Dia_Anio", "Mes", "Semana", "Es_Fin_de_Semana")]

```



```{r echo=FALSE}

Datos_TRM <- Datos_FP1 %>%
  left_join(TRM, by = c("Fecha_Pago" = "Fecha"))

head(Datos_TRM)
```


```{r echo=FALSE}
library(tseries)

# Convertir las columnas a series temporales con frecuencia diaria
Monto_USD_ts <- ts(Datos_TRM$Monto_USD, frequency = 365, start = c(2023, 1))
TRM_ts <- ts(Datos_TRM$TRM, frequency = 365, start = c(2023, 1))
```


```{r echo=FALSE}
# Realizar prueba de Dickey-Fuller Aumentada para verificar estacionariedad
adf_monto <- adf.test(Monto_USD_ts, alternative = "stationary")
adf_trm <- adf.test(TRM_ts, alternative = "stationary")
```

```{r echo=FALSE}
# Imprimir resultados de las pruebas
cat("Prueba ADF para Monto_USD:\n")
print(adf_monto)
```
```{r echo=FALSE}
cat("\nPrueba ADF para TRM:\n")
print(adf_trm)
```
```{r echo=FALSE}
library(ggplot2)
#install.packages("tidyr")
library(tidyr)
#Datos_TRM %>%
 # pivot_longer(c(Monto_USD, TRM),
               #names_to = "var", values_to = "value") %>%
  #ggplot(aes(x = Quarter, y = value)) +
 # geom_line() +
  #facet_grid(vars(var), scales = "free_y") +
  #labs(title = "Monto en dolares de remesas y TRM",
       #y = "Monto_USD % TRM")
```
